臺灣高等法院刑事判決
108年度交上易字第371號
上  訴  人  臺灣士林地方檢察署檢察官
上  訴  人  
即  被  告  陳妍甄  




選任辯護人  盧國勳律師
            石振勛律師
上列上訴人等因被告過失傷害案件，不服臺灣士林地方法院107
年度交易字第148號，中華民國108年8月27日第一審判決（起訴
案號：臺灣士林地方檢察署107年度偵字第11166號），提起上訴
，本院判決如下：
    主  文
上訴駁回。 
陳妍甄緩刑貳年。                
    事實及理由
一、經本院審理結果，認第一審以上訴人即被告陳妍甄係犯民國
    108年5月29日修正前刑法第284條第1項前段之過失傷害罪，
    判處有期徒刑5月，並諭知以新臺幣（下同）1,000元折算1
    日之易科罰金折算標準。經核原判決認事用法及量刑均無不
    當，應予維持，並引用第一審判決書記載之事實、證據及理
    由（如附件）。
二、檢察官上訴意旨（略以）：
（一）被告陳妍甄之過失駕駛行為致被害人柯麗雲（已歿）受有
      傷害，且為本件車禍事故之肇事主因，然被告於偵、審中
      一再矢口否認其過失傷害之犯行，毫無悔意，犯後態度惡
      劣，且迄今未與告訴人張國治達成和解，亦未道歉及慰問
      ，絲毫無賠償告訴人之誠意，原審判決僅量處有期徒刑5
      月，與比例原則、平等原則、罪刑相當原則尚有不符，實
      不足矯治被告之行為並預防其再犯等語。
（二）另告訴人張國治亦以法醫研究所鑑定報告中指出「在無其
      他壓力之情況下，突發心律不整的機率甚低，但本案發生
      車禍及傷口疼痛算是不小壓力，可能促發潛在心肌病產生
      心律不整」，且被害人柯麗雲除因車禍導致之傷口疼痛及
      車禍之精神創傷外，並無心臟相關病史，除車禍誘發心律
      不整此一可能原因外，亦無其他誘發原因，然被害人竟於
      車禍後僅約12小時即死亡，是該車禍與被害人死亡結果顯
      有因果關係，原判決認定並無因果關係，顯有誤會等情，
      請求檢察官上訴，附此敘明等語。
三、被告上訴意旨（略以）：上訴人即被告陳妍甄前於偵查中所
    提出之現場照片，可見被害人柯麗雲腿部並無明顯腫脹之情
    形，足證被害人所受傷勢均係舊傷；且被告所駕車輛並未大
    力撞擊被害人，其力道尚不足造成汽車外觀之破損，及被害
    人右大腿、右膝、右小腿、右踝及右腳擦挫傷、右股骨踝與
    腓骨骨裂等傷害等語。又依振興醫院急診病歷紀錄，被害人
    經醫囑建議留院觀察一晚外，並無投藥治療，則被害人所受
    上述傷害，自非當天車禍碰撞所造成。再以被害人身上確實
    有抓傷之皮疹存在，然振興醫院函覆意見中卻表示被害人身
    上之傷勢可合理懷疑是外傷所致，並無抓傷之皮疹；又該函
    覆既謂「可合理懷疑為外傷所致」，顯尚未達於通常一般人
    均不致有懷疑，而得確信為事實之地步，況且被害人所受傷
    勢既可合理懷疑是外傷所致，究與被告兼有無因果理由，仍
    非無疑。以被告未能與告訴人達成和解，實因告訴人均以「
    過失致死」為前提與被告協商，逸脫本件「過失傷害」之範
    圍，且金額高達新臺幣500萬元，原判決未慮及上情，有量
    刑過重之違誤等語。另被告於本院審理期日已坦承犯行，請
    求給予緩刑等語（參見本院卷第98頁正背面）。
四、就被害人之驗傷單、診斷證明書可否證明係因本件交通事故
    受有傷害部分：
（一）被告上訴意旨曾以：被害人柯麗雲所受傷勢係舊傷、被告
      所駕車輛並未大力撞擊被害人，且依據振興醫院急診病歷
      紀錄，未有投藥治療之紀錄，是被害人所受右大腿、右膝
      、右小腿、右踝及右腳擦挫傷、右股骨踝與腓骨骨裂等傷
      害，應非本件車禍碰撞所致等語。
（二）惟查被害人柯麗雲所受上述傷勢，除業經被害人於警詢中
      證述在卷外（參見相字卷第20頁），並有被害人於案發當
      日所攝之傷勢照片、振興醫院107年1月19日急診病歷紀錄
      、急診護理評估紀錄、急診室留觀護理紀錄、臺北市政府
      消防局救護紀錄表各1份、臺灣士林地方檢察署檢驗報告
      書、法務部法醫研究所107年3月26日法醫理字第10700004
      950號函暨函附解剖報告書暨鑑定報告書等資料在卷可佐
      （參見相卷第39至40、48至66、71至80、121至129頁）。
      至起訴書漏載「右股骨踝與腓骨骨裂」之傷勢部分，則有
      上述振興醫院病歷資料與法務部法醫研究所107年3月26日
      法醫理字第10700004950號函暨函附解剖報告書暨鑑定報
      告書詳載在卷（參見相字卷第48至64頁、第124頁）
（三）又被告業於原審審理期日，就本件車禍過程供陳（略以）
      ：我要迴轉，我要停之前有輕輕的聲音，我以為是下水道
      的蓋子，我要起步時，有人跟我說被害人坐在我車下，後
      來我看到影片，可能是我要停之前她就跟我碰撞；被害人
      的鞋子在我左前輪旁邊，我認定她是（右）腳踝（在駕駛
      座下面），不是膝蓋（在駕駛座下面），我是看到她整個
      人，我從駕駛座看她坐在我駕駛座下面，我無法開門，我
      搖下車窗看到的。年輕的路人幫我把她拉出來；人家把她
      拖出來時，我才下車；她的拖鞋掉在我左前車輪駕駛座下
      面等語（參見原審卷第138頁、第148至149頁）。參以被
      害人在車禍發生前，猶能行走，此有監視器影像截圖照片
      可證（參見相卷第41至42頁、偵卷第22至26頁），然其於
      車禍後即無法活動、行走，亦有振興醫院急診護理評估紀
      錄上記載「右下肢無法活動」足證（參見上同相字卷第54
      頁）。再經比對檢察官勘驗筆錄及現場監視器截圖照片（
      見偵卷第22至26頁），可見本件車禍碰撞時，被害人原係
      在被告車輛左前方行走，被告車輛係向左迴轉時，左前車
      輪與被害人發生碰撞致其倒地，則由彼等間相對位置，被
      害人右腳係在被告車輛駕駛座位底下，被害人案發後急診
      時陳述右腳疼痛等情，堪認被害人集中於右腳之傷勢，確
      係本件車禍所致。
（四）是被告駕駛車輛上路，因欲迴轉至對向停車場尋覓停車位
      ，未檢視確認其前方有無行人通行，貿然向左偏轉，而製
      造不被法所容許之危險，導致被害人受有前述所證之身體
      傷害，足見告訴人傷害結果之發生，與被告所製造之危險
      間具有常態關聯性之因果關係。再按被告所製造之危險與
      告訴人傷害結果間的因果關係既具相當性，且前述各項交
      通規則之規範目的正係在為直接保護參與道路交通者的生
      命、身體安全，與刑法規範保障生命、身體法益的目的相
      當。被告既對於事故發生有較大之過失，被告本應就此過
      失傷害歸責。原審同上認定，並依據卷附證據詳予調查、
      論述，並逐一指駁被告之辯解如何不足採之理由，因而認
      定被告之過失傷害行為與告訴人之傷勢具有因果關係，經
      核其證據之取捨、採證之方法俱無違背經驗法則及論理法
      則。被告上訴意旨仍執陳詞指摘原審判決有認事用法之違
      誤，但被告於其後準備程序及審理期日已坦承犯行，是其
      上訴無理由，應予駁回。
五、至告訴人張國治請求檢察官上訴意旨中，另以法醫研究所鑑
    定報告內容，認本件車禍與被害人死亡結果應有因果關係，
    指摘原審判決判處過失傷害罪，有認事用法上之違誤等語。
    惟查：
（一）按所謂因果關係，乃指行為與結果間所存在之客觀相當因
      果關係而言，即依經驗法則，綜合行為當時所存在之一切
      事實，為客觀之事後審查，認為在一般情形下，有此環境
      ，有此行為之同一條件，均可發生同一之結果者，則該條
      件即為發生結果之相當條件，行為與結果間乃有因果關係
      。反之若在一般情形下，有此同一之條件存在，而依客觀
      之觀察，認為不必皆發生此結果者，則該條件與結果並不
      相當，不過為偶然之事實而已，其行為與結果間自無因果
      關係可言（最高法院69年度台上字第2090號、76年度台上
      字第192號、87年度台上字第3417號判決可供參照）。換
      言之，行為人行為與結果之發生有無相當因果關係，應就
      行為當時所存在之一切事實為客觀之事後審查，此即我國
      實務及多數學者所採取之所謂「相當因果關係理論」。惟
      按所謂相當因果關係說，仍係在因果關係下，以條件說為
      基礎之補充理論或修正理論，而因果關係所要探究者，應
      該是行為與結果兩者之間，是否存在自然法則之關聯性，
      而相當因果關係名義上雖屬於因果理論，惟實際上係「歸
      責理論」，不可否認的，相當因果的所謂「相當」，至今
      仍未能提供更為具體或細緻的判斷標準，並且有學者以為
      ，是否能夠有效限縮條件因果關係，令人啟疑（關於此可
      參見黃榮堅，基礎刑法學《上》，2012年3月，4版，第274
      頁以下說明）。從而，我國學界有力見解，早在上個世紀
      末即揚棄所謂相當因果關係理論的說法，而參考彼邦德國
      學說，除保有相當因果關係理論的精華外，並注入由刑法
      規範本質所導出的「客觀可歸責性」概念，提出所謂「客
      觀歸責理論」：唯有行為人之行為對於行為客體製造或昇
      高法所不容許的風險，並且該風險在具體事件歷程中實現
      ，導致構成要件結果之發生者，該結果始可歸責於行為人
      （參見林山田，刑法通論《上》，1998年1月，6版，第146
      頁以下的說明。本書至2008年1月更新至第10版，其後因
      林教授辭世而未再版）。就風險實現言，學者另闡明「常
      態關聯性」之要件，並提出所謂「反常的因果歷程」理論
      ，用以排除結果與行為間的常態關聯，而謂：結果之發生
      必須是行為人所製造之不容許風險所引起外，該結果與危
      險行為間，必須具有常態關聯性，行為人之行為始具客觀
      可歸責性，換言之，雖然結果與行為人之行為間具備（條
      件）因果關係，惟該結果如係基於反常的因果歷程而發生
      ，亦即基於一般生活經驗所無法預料的方式而發生，則可
      判斷結果之發生非先前行為人所製造之風險所實現，此種
      「反常因果歷程」（不尋常的結果現象）即阻斷客觀歸責
      ，行為人不必對於該結果負責。又按即使採取相當因果關
      係之說法，在判斷是否相當時，立基於條件因果關係的判
      斷，也應先判斷是否有所謂「因果關係超越」之情形，亦
      即每個條件必須自始繼續作用至結果發生，始得作為結果
      之原因，假若第一個條件（原因）尚未對於結果發生作用
      ，或發生作用前，因有另外其他條件（原因）的介入，而
      迅速單獨地造成具體結果，此其後介入之獨立條件（原因
      ）與具體的結果形成間，具有「超越之因果關係」，使得
      第一個條件（原因）與最終結果間欠缺因果關係。過去曾
      有稱此為「因果關係中斷」者，惟從條件說的立場，每個
      原因都可能發生結果，所以無法否定其間的因果關係存在
      ，自不能謂因果關係有「中斷」之可能，學者多不採取此
      種因果關係中斷的說法（請參見前述林山田、黃榮堅之見
      解），而以因果關係超越的說法取代之（惟黃榮堅仍反對
      此類概念）。換言之，最終結果因為係其他原因所獨立造
      成者，而有超越之因果，與前述「反常的因果歷程」概念
      類似，在客觀上無法歸責予形成第一個條件（原因）的行
      為人。
（二）經查本件被害人是經被告所駕車輛左前車輪碰撞其右腳而倒地，並受有右大腿、右膝、右小腿、右踝及右腳擦挫傷、右股骨踝與腓骨骨裂等傷害，業經本院認定如前。案發時被害人已高齡71歲，為居無定所之遊民，平日居住在公園等處，與家人即兩位子女張國治、張國儀失聯長達3、40年之久，僅偶有與其胞弟柯光民連繫，業據張國治、柯光民於偵查中陳述在卷（參見107年度相字第55號卷第68、69頁）。是其平日身體狀況，尤其心臟功能如何，已難證明。惟經原審選任國立臺灣大學醫學院附設醫院（下稱臺大醫院）為鑑定機關，鑑定結果認（略以）：柯麗雲女士為「致心律不整性右心室結構不良」之病人，有猝死之風險，猝死之發生時間及誘發因子往往無法預測。本案之車禍無法直接導致猝死等語（參見原審卷第113頁），是已排除被害人之死亡與被告過失造成之車禍直接相關，固然該鑑定意見末段另有：「然是否因為車禍的傷口疼痛、情緒波動等原因，使病人交感神經過度活躍，間接誘發心律不整而致猝死不法排除」等語（參見原審卷第113頁），只能說不排除車禍為第一個條件原因而已。另依被告所自承，被害人於案發時意識清醒且一度拒絕就醫，在醫院時還告知被告其胞弟會來看她等語，核與卷內振興醫院急診室留觀護理紀錄相符。足見被害人於車禍時僅傷及下肢等不算嚴重之傷害，當日還意識清醒且傷勢穩定並無危及生命。直至翌日始因心律不整性右心室結構不良，造成心臟性猝死。另據法務部法醫研究所函覆（略以）：目前仍不清楚何種壓力程度將使「致心律不整性右心室結構不良」產生心臟性猝死，被害人右下肢傷勢屬於輕度損傷，本身雖不至於死亡，但必會疼痛，故無法排除不會產生壓力，但即使有壓力，也無法說會或不會激發心律不整，所以不必然導致心臟性猝死等語。有該研究所107年9月17日法醫理字第10700041510號函在卷可查（參見偵查卷第20至21頁）。被害人係因其自身宿疾（致心律不整性右心室結構不良）病發，此一後發獨立的原因造成猝死，超越因被告行為造成車禍下肢外傷此一先發原因，形成「超越的因果關係」，其間之因果關係已然為被害人自身之病症所超越，而無（相當）因果關係可言。如自客觀歸責理論的立場說明，被害人之死亡結果，與被告車禍造成外傷之行為間，已偏離常態關聯性，發生所謂「反常的因果歷程」，死亡結果已非被告先前所為車禍風險行為所造成，尚難據以認定被害人死亡與被告之過失行為具有常態關聯性之因果關係，客觀上即阻斷被告責任。既難認死亡結果與被告過失傷害行為有相當因果關係，自難認被告具客觀歸責。檢察官亦同此認定，早於起訴書中即敘及，基於起訴效力所及之同一事實，另為不起訴處分。基於以上說明，告訴人此部分請求上訴並無理由，且亦為檢察官上訴所採，併此敘明。    
六、末按法官於有罪判決中，究應如何量處罪刑，抑或是否宣告
    緩刑等，均為實體法賦予審理法官裁量之刑罰權事項，法官
    行使此項裁量權，自得依據個案情節，參諸刑法第57條所定
    各款犯罪情狀之規定，於該法定刑度範圍內，基於合義務性
    之裁量，量處被告罪刑；至是否為緩刑之宣告，亦應形式上
    審究是否符合刑法第74條所定前提要件，並實質上判斷被告
    所受之刑，是否有以暫不執行為適當之情形等要件。質言之
    ，法官為此量刑或緩刑宣告之裁量權時，除不得逾越法定刑
    或法定要件外，尚應符合法規範之體系及目的，遵守一般有
    效之經驗及論理法則等法原則，亦即應兼顧裁量之外部及內
    部性，如非顯然有裁量逾越或裁量濫用之違法情事，自不得
    任意指摘為違法，此亦為最高法院歷年多起判例所宣示之原
    則（參見最高法院80年台非字第473號判例、75年台上字第7
    033號判例、72年台上字第6696號判例、72年台上字第3647
    號判例等）。本院以為，量刑或緩刑宣告與否之裁量權，乃
    憲法所保障法官獨立審判之核心，法院行使此項裁量權，亦
    非得以任意或自由為之，仍應受一般法律原理原則之拘束，
    即仍須符合法律授權之目的、法律秩序之理念、國民法律感
    情及一般合法有效之慣例等規範，尤其應遵守比例原則及平
    等原則之意旨，否則即可能構成裁量濫用之違法（另參見最
    高法院86年度台上字第7655號判決）。亦即如非有裁量逾越
    或裁量濫用之明顯違法情事，自不得擅加指摘其違法或不當
    ，即使上級法院對下級法院裁量權之審查，亦應同此標準，
    此不僅在保障法官不受任何制度外之不當干涉，更保障法官
    不受制度內的異質干涉，此方符憲法第80條所宣示獨立審判
    之真義。
七、查原審以被告陳妍甄所為係犯108年5月29日修正前刑法第28
    4條第1項前段之過失傷害罪，且被告於肇事後主動向處理人
    員坦承肇事，符合自首減刑要件，並審酌被告駕駛車輛迴車
    前疏未注意車前狀況，確認前方有無行人通過，貿然向左迴
    轉，肇致被害人受有上述傷勢，應予非難，被告之過失為肇
    事主因，被害人未注意其他車輛為肇事次因，被害人所受傷
    勢狀況，且被告犯後否認犯行，亦未與被害人（已於案發翌
    日因心律不整致心臟性休克死亡）達成和解，兼衡被告自陳
    學歷為高職畢業之智識程度、單身、無業、以每月約2萬1千
    元之退休金維生、需照顧及扶養中風之母親等家庭、經濟、
    生活狀況等一切情狀，在法定刑6月以下有期徒刑之範圍內
    ，量處有期徒刑5月，並諭知易科罰金之折算標準，已屬重
    判。本院經核原審量刑並未逾越比例及平等原則，客觀上亦
    無裁量權怠惰或濫用之情，形式上觀察原判決亦無認定事實
    錯誤、量刑瑕疵或違背法令等情事。檢察官以被告未能與告
    訴人達成和解，請求從重量刑等語，但被害人要求的是過失
    致死的高達數百萬元的賠償，難以據此達成和解，實非被告
    所致，上訴難認有理。再被告以同樣理由指摘原審量刑過重
    ，基於前述，亦無理由。是上訴均無理由，應予駁回。
八、併諭知緩刑之說明：
    查被告陳妍甄於本案行為前，未曾因故意犯罪受有期徒刑以
    上刑之宣告，此有本院被告前案紀錄表附卷可查。經查被告
    因一時輕忽，過失致人受傷，初始固然否認犯行，但此為被
    告基於證據所提出的合法質疑及權利行使，自不能厚非。且
    被告於本院審理期日已當庭認罪，其雖與告訴人張國治、張
    國儀等2人未達成和解，是因為告訴人堅持以過失致死請求
    的賠償金額所致，不能轉而苛責被告。告訴人如仍有所堅持
    ，亦已於原審另提起刑事附帶民事訴訟，本院亦提醒告訴代
    理人另提民事訴訟之可能性。本院考量刑罰之功能在於對受
    刑人之矯治、教化，茲念被告因一時失誤，致罹刑章，前未
    能達成和解賠償實不無與告訴人要求金額過高有關。惟被告
    經此偵審程序及刑之宣告後，應足明瞭行車應注意安全之道
    ，更能小心駕駛，知有警惕而無再犯之虞，是本案無論自一
    般或特別預防之刑責考量目的，本院認對被告所宣告之刑以
    暫不執行為適當，併予宣告緩刑2年，以啟自新。
據上論斷，應依刑事訴訟法第373條、第368條，刑法第74條第1
項第1款，判決如主文。
本案經檢察官卓巧琦提起公訴，檢察官曾鳳鈴到庭執行職務。
中    華    民    國   109    年    2     月    27    日
                  刑事第二庭    審判長法  官  周盈文
                                      法  官  郭豫珍
                                      法  官  錢建榮
以上正本證明與原本無異。
不得上訴。
                                      書記官  許俊鴻
中    華    民    國    109   年    2     月    27    日
【附件】
臺灣士林地方法院刑事判決
                                    107年度交易字第148號
公  訴  人  臺灣士林地方檢察署檢察官
被      告  陳妍甄  
選任辯護人  盧國勳律師
            石振勛律師
上列被告因過失傷害案件，經檢察官提起公訴（107 年度偵字第
11166 號），本院判決如下：
    主  文
陳妍甄犯過失傷害罪，處有期徒刑伍月，如易科罰金，以新臺幣
壹仟元折算壹日。
    事  實
一、陳妍甄於民國107 年1 月19日下午5 時，駕駛車牌號碼0000
    －00號自用小客車，沿臺北市北投區公館路由南往北方向行
    駛，於同日下午5 時9 分許，行經公館路與光明路口前，欲
    至對向找停車位，而向左迴轉之際，本應注意汽車迴車時，
    應暫停並顯示左轉燈光或手勢，看清無來往車輛，並注意行
    人通過，始得迴轉，且應注意車前狀況，隨時採取必要之安
    全措施，而依當時係天候細雨、夜間有照明、路面舖裝柏油
    、無缺陷、無障礙物、視距良好，並無不能注意之情事，竟
    疏未注意前方有無行人通過，即貿然向左迴轉，適有行人柯
    麗雲沿公館路左側停車場前槽化線由南向北方向行走，亦疏
    未注意行人在未劃設人行道之道路應靠邊行走時應注意其他
    車輛之情形，貿然由槽化線進入道路欲穿越道路，致遭陳妍
    甄所駕駛之車輛左前車輪碰撞其右腳而倒地，並受有右大腿
    、右膝、右小腿、右踝及右腳擦挫傷、右股骨踝與腓骨骨裂
    等傷害（柯麗雲嗣於107 年1 月20日因致心律不整性右心室
    結構不良致心律不整致心臟性休克死亡）。陳妍甄於肇事後
    ，旋即報警，並留於現場向嗣後因勤務指揮中心通報後趕至
    現場處理尚不知肇事者為何人之警員自首駕車肇事並接受裁
    判。
二、案經柯麗雲之子張國治告訴暨臺北市政府警察局北投分局報
    請臺灣士林地方檢察署檢察官偵查起訴。
    理  由
壹、證據能力刑事訴訟法第159條第1項雖規定，被告以外之人於
    審判外之言詞或書面陳述，除法律有規定者外，不得作為證
    據。惟同法第159條之5第1項、第2項已規定，經當事人於審
    判程序同意作為證據，法院審酌該言詞陳述或書面陳述作成
    時之情況，認為適當者，亦得為證據。當事人、代理人或辯
    護人於法院調查證據時，知有第159條第1項不得為證據之情
    形，而未於言詞辯論終結前聲明異議者，視為有前項之同意
    ，刑事訴訟法第159條第1項及第159條之5分別定有明文。本
    判決下列所引用被告以外之人於審判外陳述，固屬傳聞證據
    ，惟被告陳妍甄及其辯護人對於其證據能力均稱無意見（見
    審交易卷第55頁、本院卷第138至145頁），檢察官則未爭執
    該等證據方法之證據能力，迄至言詞辯論終結前，亦未聲明
    異議。本院審酌上開證據方法之作成情況，並無違法或不當
    之情形，且與本案具有關連性，應認以之作為證據應屬適當
    ，而有證據能力。
貳、實體部分
一、訊據被告固不否認其上開時地駕車向左迴轉之際，與被害人
    柯麗雲發生碰撞，致被害人跌倒在地之事實（見本院卷第13
    6至137頁、第146至149頁），惟矢口否認有何過失傷害犯行
    ，辯稱：我左轉前並未見到被害人，且被害人送醫當下未見
    有何傷勢，起訴書所載之傷勢恐均為舊傷云云（見本院卷第
    147至149頁）；其選任辯護人辯稱：被害人身型矮小且有嚴
    重駝背，其低頭急速闖入車道，致與被告車子發生碰撞，被
    告顯無從注意，故被告並無過失，又被害人所受傷勢究否為
    舊傷，亦非無疑云云（見審交易卷第54至55頁，本院卷第43
    至49頁、第138至139頁、第149頁）。經查：
  ㈠被告於上開時地駕車向左迴轉時，被害人正在被告之左前方
    由槽化線步行進入道路，被告車輛左前車輪與被害人發生碰
    撞之事實，除有被告之供述在卷（見本院卷第136至139頁、
    第146至149頁），並有證人即被害人警詢之證述在卷可稽（
    見相卷第20頁），復有臺北市政府警察局北投分局道路交通
    事故現場圖、道路交通事故調查報告表㈠、㈡各1份及現場及
    被告車輛照片、監視器畫面翻拍照片等資料在卷足佐（見相
    卷第19頁、第23至24頁、第28至39頁、第41至44頁），其中
    車禍碰撞過程，亦經檢察官於偵查中詳細勘驗確認無誤，有
    檢察官勘驗筆錄及監視器影像截圖照片等資料附卷足按（見
    偵卷第22至26頁），此部分事實，首堪認定。
  ㈡又被害人確因本件車禍而受有右大腿、右膝、右小腿、右踝
    及右腳擦挫傷、右股骨踝與腓骨骨裂等傷害乙節，除據被害
    人指證歷歷（見相卷第20頁），並有被害人於案發當日所攝
    之傷勢照片、振興醫院107年1月19日急診病歷紀錄、急診護
    理評估紀錄、急診室留觀護理紀錄、臺北市政府消防局救護
    紀錄表各1份、臺灣士林地方檢察署檢驗報告書、法務部法
    醫研究所107年3月26日法醫理字第10700004950號函暨函附
    解剖報告書暨鑑定報告書等資料在卷足稽（見相卷第39至40
    頁、第48至66頁、第71至80頁、第121至129頁）。起訴書漏
    載「右股骨踝與腓骨骨裂」之傷勢部分，則有上開振興醫院
    病歷資料及法務部法醫研究所107年3月26日法醫理字第1070
    0004950號函暨函附解剖報告書暨鑑定報告書詳細載明在卷
    （見相卷第48至64頁、第124頁），應予補充。足認被害人
    確有因本件車禍受傷事證明確。
  ㈢被告及辯護人雖爭執被害人之傷勢，辯稱均係舊傷云云，然
    查：
  ⒈本件案發後，被害人原欲請被告幫其撿拖鞋，表示其想要逕
    自離去，係被告堅持被害人須留下，並報警將被害人送醫，
    被害人始被送往醫院製作本案警詢筆錄等情，業據被告供述
    在卷（見本院卷第148 頁），則由被害人原欲息事寧人之態
    度以觀，實難認其有何不實陳述構陷被告之情形，是被害人
    於案發後警詢陳述確遭被告車輛碰撞「右腳」，及就醫時向
    醫生主訴其遭汽車擦撞、右膝痛及擦傷、右踝擦傷之傷情陳
    述，此有急診病歷記載在卷可按（見他字卷第48頁），自應
    均屬可信。
  ⒉本件車禍過程，被告坦承：「我要迴轉，我要停之前有輕輕
    的聲音，我以為是下水道的蓋子，我要起步時，有人跟我說
    被害人坐在我車下，後來我看到影片，可能是我要停之前她
    就跟我碰撞」、「（問：被害人是整隻（右）腳在妳的駕駛
    座下面嗎？）…她的鞋子在我左前輪旁邊，我認定她是（右
    ）腳踝（在駕駛座下面），不是膝蓋（在駕駛座下面），我
    是看到她整個人，我從駕駛座看她坐在我駕駛座下面，我無
    法開門，我搖下車窗看到的。年輕的路人幫我把她拉出來…
    」、「人家把她拖出來時，我才下車。…她的拖鞋掉在我左
    前車輪駕駛座下面」（見本院卷第138頁、第148至149頁）
    等語，而被害人係高齡71歲之老年人，其遭此等車輛撞擊倒
    地，其右腳被壓在駕駛座下，拖鞋掉落在旁，無法自行爬起
    ，猶需路人協助始能將在駕駛座底下之右腳拖離等情以觀，
    該等撞擊碰撞之力道對於被害人顯屬非輕，若謂年邁之被害
    人遭此車禍撞擊倒地仍毫髮無傷，此甚難想像，被告所辯，
    已屬無稽。
  ⒊參諸被害人在車禍發生前，猶能行走，此有監視器影像截圖
    照片在可稽（見相卷第41至42頁、偵卷第22至26頁），然於
    車禍後即無法活動、行走，亦有振興醫院急診護理評估紀錄
    上記載「右下肢無法活動」足徵（見相卷第54頁），則若上
    開傷勢均為舊傷，被害人在車禍發生前豈能行走自如，顯非
    合理。再經比對檢察官勘驗筆錄及現場監視器截圖照片（見
    偵卷第22至26頁），可見本件車禍碰撞時，被害人原係在被
    告車輛左前方行走，被告車輛係向左迴轉時，左前車輪與被
    害人發生碰撞致其倒地，則由彼等間相對位置，被害人右腳
    係在被告車輛駕駛座位底下，被害人案發後急診時陳述右腳
    疼痛等情，可見上開集中於右腳之傷勢，應係本件車禍所致
    。
  ⒋辯護人雖辯稱：依據被害人在振興醫院所拍攝之照片，及右
    腳有大量的皮疹，故右腳傷勢之原因可能係皮疹抓傷造成，
    應屬舊傷，而與車禍無關云云（見審交易卷第60頁），然經
    本院函詢振興醫院結果，據覆：依據主治醫師的意見，病患
    之右大腿、右膝、右小腿、右踝極右腳擦挫傷可以合理懷疑
    是外傷所致，並無抓傷的皮疹，有振興醫院108年1月2日振
    行字第1080000022號函在卷可稽（見本院卷第21頁），是辯
    護人所辯，亦屬無據。
  ⒌從而，依據上開事證，足認被害人所受上開傷勢確係本件車
    禍所致甚明，被告及辯護人所辯，並無可採。
  ㈣被告雖辯稱其向左迴轉前並未看見被害人，辯護人亦辯稱被
    害人身型矮小且有嚴重駝背，被告無從注意到被害人云云，
    然被害人身高153公分，體型中等，有法務部法醫研究所解
    剖報告書暨鑑定報告書在卷可按（見相卷第125頁），依監
    視器畫面所示，被害人行走時雖有駝背（見相卷第41頁），
    但以被害人當天身穿亮黃色上衣，行走於道路邊，並不難發
    現，且依監視器畫面所示時間，被害人至少在監視器畫面時
    間「17：08：45」時已出現於路邊，沿公館路左側停車場由
    南往北方向行走，及至監視器畫面時間「17：09：09」遭被
    告碰撞時止，被害人均係沿著公館路左側道路邊由南往北方
    向持續行走，速度不快，則由「17：08：45」至「17：09：
    09」止，被害人至少有24秒以上之時間出現在該處，沿公館
    路左側由南往北之同一方向持續行走中，且當時光線、視距
    均屬良好，並無視線上之屏蔽或障礙，亦有監視器畫面所示
    現場情形可按（見相卷第41至42頁），則被告於向左迴轉時
    ，實無不能注意發現其左前方有被害人行走於道路上之情形
    ，被告及辯護人辯稱被告無從注意到被害人云云，並無可採
    。
  ㈤按汽車行駛時，駕駛人應注意車前狀況及兩車並行之間隔，
    並隨時採取必要之安全措施；汽車迴車前，應暫停並顯示左
    轉燈光或手勢，看清無來往車輛，並注意行人通過，始得迴
    轉，道路交通安全規則第94條第3項、第106條第5款規定甚
    明，此為一般用路駕駛人所應知，並應確實遵守。被告為領
    有合格駕駛執照之駕駛人，有證號查詢汽車駕駛人資料在卷
    可按（見相卷第15頁），就上開規定應知之甚詳，且依其智
    識能力亦應注意及此，自應遵守前揭道路交通安全規則相關
    規定。而本案案發當時天候細雨、夜間有照明、路面舖裝柏
    油、無缺陷、無障礙物、視距良好有道路交通事故調查報告
    表㈠在卷可參（見相卷第24頁，天候狀況誤載為晴乙節，已
    據被告供述釐清，見本院卷第149頁），則依當時情形，並
    無不能注意之情況。再佐以本件肇事地點雖係一般道路，然
    該處左側為路邊停車場，且該停車場前方依序劃設有槽化線
    及行人穿越道，被告自可預見左側停車場可能有行人沿著道
    路邊行走，並由槽化線進入行人穿越道通過道路。然被告於
    上開時、地，欲迴轉至對向找停車位，竟疏未注意車前狀況
    ，未檢視確認其前方有無行人通行，貿然向左偏轉，因而肇
    事，其就本案事故之發生自有過失，至為明灼。而被害人於
    事發當時由槽化線進入道路前，雖亦未注意其他車輛情形，
    而致本件交通事故之發生，固就本件事故之發生亦有過失，
    然被告既有前揭過失，其過失不能因被害人之與有過失而得
    以解免。本案經送請臺北市車輛行車事故鑑定委員會鑑定及
    臺北市車輛行車事故鑑定覆議會鑑定覆議結果，亦均認：A
    車於迴轉過程中疏未持續注意前方來往行人之行走動向，其
    未暫停於適當位置即逕自公館路北側路邊迴轉，已影響行人
    行走路線，致迴車時與B行人發生碰撞，是以，A車陳妍甄「
    迴車前未注意來往行人」為肇事主因，另B行人由上述影像
    顯示係由槽化線進入道路，惟B行人進入道路疏於注意來往
    車輛，逕自前行方致與A車碰撞而肇事，是以，B行人「進入
    道路未注意其他車輛」為肇事次因，有有臺北市交通事件裁
    決所108年2月21日北市裁鑑字第1076108417號臺北市車輛行
    車事故鑑定委員會鑑定意見書、臺北市政府交通局108年5月
    20日北市交安字第1083001569號函附臺北市車輛行車事故鑑
    定覆議會覆議意見書在卷可按（見本院卷第31至33頁、第10
    5至107頁），亦同本院之認定。從而，被告就本案事故之發
    生應有過失甚明，且與被害人所受右大腿、右膝、右小腿、
    右踝及右腳擦挫傷、右股骨踝與腓骨骨裂之傷害間，有相當
    因果關係。
  ㈥綜上所述，被告及辯護人所辯，核屬卸責之詞，要無可採，
    本件事證明確，被告過失傷害犯行洵堪認定，應依法論科。
二、論罪科刑
  ㈠新舊法比較按「行為後法律有變更者，適用行為時之法律。
    但行為後之法律有利於行為人者，適用最有利於行為人之法
    律」，刑法第2條第1項定有明文。查被告行為後，刑法第28
    4條業於108年5月29日修正公布，並自108年5月31日起生效
    施行，修正前刑法第284條第1項、第2項分別規定為：「因
    過失傷害人者，處6月以下有期徒刑、拘役或5百元以下罰金
    ，致重傷者，處1年以下有期徒刑、拘役或5百元以下罰金」
    、「從事業務之人，因業務上之過失傷害人者，處1年以下
    有期徒刑、拘役或1千元以下罰金，致重傷者，處3年以下有
    期徒刑、拘役或2千元以下罰金」，修正後刑法第284條則規
    定：「因過失傷害人者，處1年以下有期徒刑、拘役或10萬
    元以下罰金；致重傷者，處3年以下有期徒刑、拘役或30萬
    元以下罰金」，並刪除刑法第284條第2項規定，經比較新舊
    法，修正後刑法第284條所規定刑度較修正前刑法第284條第
    1項規定為高，顯未有利於被告，自應依刑法第2條第1項前
    段規定，適用行為時法。
  ㈡核被告所為，係犯修正前刑法第284條第1項之過失傷害罪。
    又按在有偵查犯罪職權之公務員知悉犯罪事實與犯罪之人前
    ，向該公務員陳述自己犯罪之事實，並願接受裁判，即屬自
    首（最高法院75年台上字第1634號、50年台上字第65號判例
    意旨參照），被告於肇事後，停留在現場，於司法警察未知
    悉肇事者為何人前，主動坦承肇事，自首並接受裁判，有臺
    北市政府警察局道路交通事故肇事人自首情形紀錄表1紙在
    卷可考（見偵卷第25頁），縱被告對過失責任有所爭執，應
    係其防禦、辯解權之正當行使，仍無礙於犯罪未發覺前接受
    裁判而該當自首之認定，應認已符合自首要件，爰依刑法第
    62條前段之規定，減輕其刑。爰審酌被告駕駛車輛迴車前疏
    未注意車前狀況，確認前方有無行人通過，貿然向左迴轉，
    肇致被害人受有上開傷勢，應予非難，被告之過失為肇事主
    因，被害人未注意其他車輛為肇事次因，被害人所受傷勢狀
    況，且被告犯後否認犯行，亦未與被害人（已於案發翌日因
    心律不整致心臟性休克死亡）達成和解，兼衡被告自陳學歷
    為高職畢業之智識程度、單身、無業、以每月約2萬1千元之
    退休金維生、需照顧及扶養中風之母親等家庭、經濟、生活
    狀況等一切情狀，量處如主文所示之刑，並諭知如易科罰金
    之折算標準。
據上論斷，應依刑事訴訟法第299條第1項前段，108年5月29日修
正前刑法第284條第1項前段，刑法第2條第1項前段、第62條前段
、第41條第1項前段，刑法施行法第1條之1第1項、第2項前段，
判決如主文。
本案經檢察官卓巧琦提起公訴，檢察官許梨雯到庭執行職務。
中    華    民    國  108     年    8     月    27    日
                  刑事第一庭法  官  蘇琬能
以上正本證明與原本無異。
如不服本判決應於收受送達後10日內向本院提出上訴書狀，並應
敘述具體理由；其未敘述上訴理由者，應於上訴期間屆滿後20日
內向本院補提理由書（須按他造當事人之人數附繕本），切勿逕
送上級法院。
                            書記官  羅以佳
中    華    民    國   108    年    8     月    30    日
附錄本案論罪科刑法條：
108 年5 月29日修正前中華民國刑法第284 條（過失傷害罪）
因過失傷害人者，處 6 月以下有期徒刑、拘役或 5 百元以下罰
金，致重傷者，處 1 年以下有期徒刑、拘役或 5 百元以下罰金
。
從事業務之人，因業務上之過失傷害人者，處 1 年以下有期徒
刑、拘役或 1 千元以下罰金，致重傷者，處 3 年以下有期徒刑
、拘役或 2 千元以下罰金。